臺灣臺南地方法院民事判決　　　　　　　94年度簡上字第75號
上　訴　人　甲○○
　　　　　　　　　　　　之6
訴訟代理人　吳信賢律師
被上訴人　　乙○○
訴訟代理人　丙○○
上列當事人間請求債務人異議之訴事件，本院判決如下:
　　主　　　文
原判決廢棄。
被上訴人在原審之訴駁回。
第一、二審訴訟費用由被上訴人負擔。
    事    實
甲、上訴人方面：
一、聲明：求為判決如主文所示。
二、陳述：除與原判決記載相同者予以引用外，另補稱：
（一）本件原審以被上訴人否認其與訴外人即上訴人之夫鄭天平
      間有何消費借貸關係，而上訴人就系爭本票之基礎原因關
      係之消費借貸關係應負舉證責任，卻無法證明云云，而為
      上訴人不利之判斷。本件被上訴人於原審無非以：(一)民國
      （下同）八十五年間受鄭天平之託代簽六合彩賭博，應得
      彩金新台幣（下同）五十六萬七千元；(二)因組頭尚未支付
      彩金，但其為鄭天平之部屬，為安撫鄭天平才出具系爭之
      借據；(三)嗣其曾轉交組頭支付之二十萬元，但於八十八年
      間，鄭天平再次催討其餘款項，其不得已才再簽發系爭本
      票予鄭天平云云，資為其所謂與鄭天平間無消費借貸關係
      之論據。
（二）惟查：
　　(一)被上訴人非僅不否認系爭本票之真正，亦自認另紙由其親
      筆書立之借據之真正，其若與鄭天平間未有債權債務關
      係，何需一再書立借據、本票交付予鄭天平手中為據！
　　(二)被上訴人既自認曾就系爭借據所示金額其中之二十萬元，
      有交付予鄭天平之事實，足證系爭借據中所指之款項金額
      有被交付之事實存在，則被上訴人反應就該交付金額之法
      律關係負舉證責任為是。
　　(三)被上訴人以違法簽注六合彩賭博之事實為辯，但未見其舉
      證以實其說；所謂鄭天平委託其簽注六合彩云云，並非實
      在。
　　(四)鄭天平與被上訴人同在台南少年觀護所任職，但鄭天平並
      非被上訴人之主管，原審容有誤會。況鄭天平與被上訴人
      既同任公職，如何以「六合彩簽注賭博」之「違法」之「
      共同行為人之身分」，而對其要脅呢？被上訴人之辯解，
      顯與經驗法則有違！
（三）本件被上訴人雖否認與上訴人之夫即系爭本票之前手鄭天
      平間有何消費借貸關係，但就上訴人提出之借據及本票，
      均不否認其真正；而被上訴人就兩者之差額二十萬元，曾
      有交付予鄭天平之事實，亦為其所自認。以上，均為有利
      上訴人之證據，不能謂上訴人沒有證據。此與原判決引用
      最高法院六十九年度民事庭會議決議內容假設之情形，並
      非相同；且凡借用人有爭執，即需貸與人以直接證據證明
      「交付」之事實，恐亦非該一決議之真意。本件被上訴人
      並非單純否認債權債務關係存在，而係以債權債務為賭債
      資為抗辯，則其就此有利於其自己之權利障礙事實，應有
      舉證責任。被上訴人就此抗辯事實，未見舉證，應認為抗
      辯沒有理由。
（四）再者，被上訴人就該一金額之交付，抗辯並非基於消費借
      貸清償，而係交付賭博彩金而為，應有舉證責任。換言之
      ，被上訴人既抗辯係屬賭博彩金之交付，即應就該一有利
      於己之事實，負舉證責任為是；但於原審並未見被上訴人
      證明，原審適用證據法則，有明顯違誤。
（五）況查，被上訴人於上訴人向法院聲請本票強制執行裁定，
      再聲請民事執行處就其薪資債權為強制執行，並於台南少
      年觀護所對其扣薪二個月後，才遲遲提出本件訴訟，此亦
      見其原不否認本件債務，且鄭天平與被上訴人前同在台南
      少年觀護所任職，但鄭天平並非被上訴人之主管，原審容
      有誤會。
乙、被上訴人方面：
一、聲明：求為判決駁回上訴，第二審訴訟費用由被上訴人負擔
    。
二、陳述：除與原判決記載相同者予以引用外，另補稱：
（一）按票據法第十四條第二項規定無對價或以不相當之對價取
      得票據者，不得享有優於前手之權利，係指前手之權利如
      有瑕疵（附有人的抗辯），則取得人即應繼受其瑕疵，人
      的抗辯並不中斷，如前手無權利時，則取得人並不能取得
      權利而言（最高法院六十八年臺上字第三四二七號判例參
      照）。依票據法第十三條前段之反面解釋，票據債務人即
      得以自已與發票人或執票人前手間所存在之抗辯事由對抗
      執票人，故如發票人一旦提出其基礎原因關係不存在之對
      人抗辯，執票人自應就該基礎原因關係存在之積極事實，
      負舉證責任。本件被上訴人主張上訴人係無償自訴外人鄭
      天平取得系爭本票，為上訴人所自認，上訴人既係無對價
      取得系爭本票，依票據法第十四條第二項之規定，自不得
      享有優於前手即鄭天平之權利。
（二）又消費借貸契約要物契約，因借用物之交付而生效力。甲
      提出借據，如未表明已收到借款，尚不足證明其交付借款
      之事實，如經乙爭執，仍須就交付借款事實負舉證責任（
      最高法院六十九年度第二十七次民事庭會議決議參照）。
      被上訴人已否認與鄭天平間有借貸關係存在，亦否認曾收
      受鄭天平交付之五十六萬七千元借款，則揆諸前揭舉證責
      任分配之說明，上訴人就其有交付借款予被上訴人之事實
      ，仍應負舉證之責。查上訴人抗辯被上訴人向鄭天平借款
      ，未約定利息等情，固提出存摺記錄、借據為證，但已為
      被上訴人所否認，而觀諸前開存摺，僅能證明上訴人曾於
      八十三年八月十九日自上開帳戶分別提出二十八萬三千六
      百十五元及五十萬元之現金，至於用途則不明，上訴人亦
      否認上開款項為鄭天平交付之借款；又倘前開提款記錄即
      為消費借貸合意及借款交付之時，卻於二年後之八十五年
      七月十五日始立有借據，實與常情不符，且衡之一般借貸
      關係，關於借款之利息及償還期限，為借貸關係之重要事
      項，如有出具書面借據，通常會在借據上一併載明，如鄭
      天平確實有借款予被上訴人，既要求被上訴人就借款乙事
      出具借據，衡情就上開重要事項，應無一併記載於借據上
      ，以求明確之理，然依上訴人提出之借據，除記載被上訴
      人借款數額五十六萬七千元外，就借款利息及償還期限均
      未載明，已與一般借款之常情不符。
（四）又當時被上訴人與鄭天平為公職單位同事，鄭天平為被上
      訴人之主管，為兩造所不爭執，而鄭天平既為被上訴人之
      主管，被上訴人復有固定薪資收入，鄭天平於該期間反易
      於向被上訴人求償，甚或強制執行其薪資收入，倘被上訴
      人確實有如上訴人主張於八十三年間向鄭天平借款五十六
      萬七千元，僅清償二十萬元之事實屬實，則鄭天平自八十
      三年間借款時起，迄今九十三年四月十四日死亡為止，近
      十年時間，何以未見對被上訴人有任何追訴求償之行為，
      其情實不符常理。
（五）上訴人始終未能提出證據，證明鄭天平有交付上開借款予
      被上訴人之事實，此部分之主張即不可採，綜上，上訴人
      所述其前手鄭天平與被上訴人間借貸關係之情節，多有與
      常情不符之處，鄭天平與被上訴人是否確有如上訴人主張
      之借貸關係存在，已有可疑，且消費借貸契約為要物契約
      ，因借用物之交付而生效力，上訴人提出之借據、本票、
      存摺均不足證明鄭天平交付借款之事實，復經被上訴人否
      認在卷，依舉證責任分配原則，上訴人仍須就交付借款之
      事實負舉證責任，其既未能舉證證明有交付借款之事實，
      揆之前揭說明，鄭天平、被上訴人間之消費借貸契約即未
      成立。
（六）綜上所述，上訴人以無對價自鄭天平處取得系爭本票，自
      應繼受其前手鄭天平之瑕疵，被上訴人自得以對抗鄭天平
      之事由對抗上訴人，故被上訴人即得對上訴人主張原因關
      係之抗辯，上訴人自應就原因關係存在之事實負舉證責任
      ，又上訴人未能舉證證明被上訴人確有向鄭天平借得系爭
      款項，被上訴人自不負給付票款之義務，從而上訴人之請
      求為無理由，請求判決駁回上訴。
    理　　由
一、本件被上訴人原審起訴主張：上訴人持鈞院九十三年度票字
    第二七五七號之本票裁定，向鈞院聲請對被上訴人之財產為
    強制執行，經鈞院以九十三年度執字第三五五九九號給付票
    款執行被上訴人在臺灣臺南少年觀護所之薪資債權在案，惟
    系爭本票簽發之經過，係因上訴人之夫鄭天平於八十五年間
    委託被上訴人代為簽賭六合彩，簽中五十六萬七千元之彩金
    ，因組頭未立即交付彩金，被上訴人身為鄭天平之部屬，為
    安撫鄭天平始書立借據予鄭天平，事後已將組頭交付之二十
    萬元轉交鄭天平，由於鄭天平於八十八年間再次催討，被上
    訴人始應鄭天平之要求，簽發系爭本票作為支付之擔保，實
    則被上訴人與鄭天平間並無借貸關係存在，上訴人既承認係
    以無對價自鄭天平處取得系爭本票，其自應繼承其前手鄭天
    平之瑕疵，被上訴人並無給付鄭天平票款之義務，亦得以此
    得對抗鄭天平之事由對抗上訴人，爰依強制執行法第十四條
    規定，提起本訴等語，並聲明：鈞院九十三年度執字第三五
    五九九號所為之強制執行程序應予撤銷，訴訟費用由上訴人
    負擔等語；上訴人則以：系爭本票係鄭天平交付而無償轉讓
    ，但票據原因關係並非簽賭六合彩之資金或所得之分配，而
    係借貸關係，被上訴人於八十三年間向鄭天平借得五十六萬
    七千元，已清償二十萬元，始簽發系爭本票交付鄭天平作為
    擔保，此有被上訴人書立之借據及本票、上訴人存摺之提款
    紀錄可資證明等語置辯。
二、兩造不爭之事實與爭執事項：
（一）上訴人在其夫鄭天平死亡時，因鄭天平交付被上訴人所簽
      發之系爭面額三十六萬七千元之本票一紙，上訴人遂以該
      紙本票向本院聲請以九十三年度票字第二七五七號裁定准
      予強制執行後，據以聲請本院以九十三年度執字第三五五
      九九號強制執行中。
（二）被上訴人對系爭本票係其所簽發而交付予鄭天平之事實並
      不爭執，惟否認兩造間有何借貸關係存在，依強制執行法
      第十四條提起債務人異議之訴。
（三）上訴人在原審主張系爭本票係被上訴人向其夫鄭天平借款
      所簽發，並提出被上訴人所簽之借據為證；被上訴人則主
      張兩造間並無借貸關係存在，該紙本票係因鄭天平與被上
      訴人於八十五年間合資買六合彩，各出資七、八千元，並
      各獨資五、六千元，委由被上訴人購買，因鄭天平獨資部
      分中了五十六萬七千元的彩金，為了安撫鄭天平，由被上
      訴人簽立借據交給鄭天平，後來向組頭領得二十萬元，有
      交付給鄭天平，並簽系爭本票作為擔保，後來組頭沒有給
      錢等語。
（四）上訴人對其主張之借款事實，除提出系爭借據為證外，另
      主張被上訴人有給付二十萬元之事實；而被上訴人對其主
      張係因簽賭六合彩之事實，則迄未提出任何證據以明，主
      張應由上訴人就借貸契約之存在負舉證責任。是本件兩造
      之爭執，自應究明本件應由何造負舉證責任為斷。
三、得心證之理由：
（一）按舉證責任之分配原則，除民事訴訟法第二百七十七條為
      原則性之規定外，另主張積極事實存在之人就其事實之存
      在負舉證責任等，惟事實上舉證責任如何分配，應視各別
      之訴訟而定。
（二）本件被上訴人提起債務人異議之訴，係以兩造間系爭本票
      之債權不存在為由，則有關舉證責任之分配，自應依票據
      之抗辯而定其舉證責任。查票據法所規定之抗辯事由，計
      有票據真正之抗辯（包含簽名及交付）、惡意抗辯、無對
      價抗辯等。
（三）本件被上訴人主張系爭本票係上訴人自其夫鄭天平處無償
      取得，依票據法第十四條第二項之規定，不得優於前手即
      鄭天平所享有之權利等情，雖為上訴人所不爭執，惟被上
      訴人亦僅得就其得對抗鄭天平之事由對抗執票人之上訴人
      而已。
（四）按票據為無因證券及文義證券，故票據上之權利義務，悉
      依票上所載文義定之，與其基礎之原因關係各自獨立，票
      據上權利之行使，不以其原因關係存在為前提，票據行為
      為不要因行為，執票人不負證明關於給付之原因之責任（
      最高法院六十四年臺上字第一五四０號判例參照）。本件
      上訴人既執有被上訴人所簽發之系爭本票，並據以聲請裁
      定准予強制執行，揆諸前揭說明，原即不負證明關於給付
      之原因之責任。至於票據債務人自己與執票人間所存抗辯
      之事由，對抗執票人，依票據法第十三條規定之反面解釋
      ，固非法所不許，惟應由票據債務人就該抗辯事由存在負
      舉證之責任。本件被上訴人雖否認系爭本票之債務，惟系
      爭本票既係其親自簽發，且親自交付於上訴人之夫鄭天平
      ，其否認與鄭天平間有債務存在，主張系爭本票係因簽賭
      六合彩等情而交付予鄭天平，依上揭舉證責任分配，自應
      由被上訴人就其抗辯事由之存在負舉證責任，且依被上訴
      人所陳，鄭天平係交由被上訴人簽賭六合彩，則組頭係何
      人，簽賭所得金額若干，組頭有無支付賭金等事實，被上
      訴人應無不能證明之情事，乃被上訴人迄未能提出證據證
      明其所抗辯之事實為真，則其依票據法第十三條之規定而
      為原因關係之抗辯，自不足採。
（五）至於被上訴人主張應由上訴人就借貸契約之成立負舉證責
      任云云，惟上訴人資以請求強制執行之執行名義，係本院
      九十三年度票字第二七五七號本票准許強制執行之裁定，
      並非主張借貸關係，此與一般依借貸契約而請求返還借款
      之事件，應由權利人證明借貸契約成立之情形不同，被上
      訴人認應由上訴人負借貸契約成立之舉證責任云云，自不
      足採。
（六）綜上所述，本件被上訴人就系爭本票為其所簽發及交付之
      事實既不爭執，雖其主張系爭本票係因簽賭六合彩之事由
      而交付，然並未能證明其主張之事實存在；而上訴人雖僅
      提出被上訴人出具之借據一紙，參酌被上訴人亦有交付另
      二十萬元之事實，此借據及交付二十萬元款項之情形縱不
      能證明被上訴人與上訴人之夫鄭天平間有借貸關係存在之
      事實，然執票人原即對其基礎原因事實不負舉證責任，依
      舉證責任分配結果，被上訴人既不能證明其抗辯之事由存
      在，則其主張系爭本票之債權不存在，請求撤銷本院九十
      三年度執字第三五五九九號強制執行事件所為之強制執行
      程序，其訴自屬無理由而不應准許。原審判決依借貸關係
      ，認上訴人既不能證明有借貸契約存在，則兩造間之本票
      債務不存在，並判決本院九十三年度執字第三五五九九號
      強制執行事件所為之強制執行程序應予撤銷，未能兼顧本
      票之無因性與文義性，容非無疑，上訴人執此而認原審判
      決不當，自非無憑。從而，上訴為有理由，自應由本院將
      原審判廢棄，另為被上訴人原審之訴予以駁回之判決。
四、據上論斷，本件上訴為有理由，並依民事訴訟法第四百三十
    六條之一第三項、第四百五十條、第四百六十三條、第七十
    八條，判決如主文。
中　　華　　民　　國　　94　　年　　10　　月　　5 　　日
                  民事第二庭　　審判長法官  杭起鶴
                        　　　　法　　　官  翁金緞
                        　　　　法　　　官  王國忠
以上為正本係照原本作成
本判決不得上訴。
中　　華　　民　　國　　94　　年　　10　　月　　7 　　日
                                書 記 官  黃鋕偉
